臺灣板橋地方法院交通事件裁定　　　　99年度交聲字第2501號
原處分機關　交通部公路總局臺北區監理所
異　議　人
即受處分人　石育明
上列異議人即受處分人因違反道路交通管理處罰條例案件，對於
交通部公路總局臺北區監理所民國99年7 月29日北監自裁字第裁
40-C00000000號違反道路交通管理事件裁決處分聲明異議，本院
裁定如下：
    主  文
原處分撤銷。
石育明汽車駕駛人，駕駛汽車經測試檢定酒精濃度超過規定標準
，處罰鍰新臺幣貳仟元，吊扣小型車普通駕駛執照（號碼：Ｚ000
000000）壹年，並應施以道路交通安全講習。
    理  由
一、按汽車駕駛人飲用酒類或其他類似物後其吐氣所含酒精濃度
    超過每公升0.25毫克或血液中酒精濃度超過百分之0.05以上
    者，不得駕車，道路交通管理處罰條例第92條第1 項所授權
    訂定之道路交通安全規則第114 條第2 款定有明文。再按汽
    車駕駛人，駕駛汽車經測試檢定酒精濃度超過規定標準者，
    處新臺幣（下同）15,000元以上60,000元以下罰鍰，並當場
    移置保管該汽車及吊扣其駕駛執照1 年，道路交通管理處罰
    條例第35條第1 項第1 款亦定有明文；又酒精濃度超過規定
    標準，駕駛人其吐氣所含酒精濃度超過每公升0.55毫克以上
    ，於違規車種係駕駛小型車，並逾越應到案期限60日以上，
    繳納罰鍰或逕行裁決處罰者，依違反道路交通管理事件統一
    裁罰基準表規定，裁罰基準為57,000元。末按汽車駕駛人有
    第35條第1 項規定之情形者，應接受道路交通安全講習，同
    條例第24條第1 項第2 款亦明文之。
二、原處分意旨略以：異議人即受處分人（下稱受處分人）石育
    明駕駛車牌號碼5811-GW 號自用一般小客貨車，於民國99年
    4 月30日下午11時4 分許，行經（改制前）臺北縣新莊市○○
    號○○道口時，經警攔查並施以酒精濃度測試，測得其呼氣
    酒精濃度達每公升0.82毫克，因有「汽車駕駛人酒精濃度超
    過規定標準（0.55以上）」【原舉發機關北縣警交大字第C0
    0000000 號舉發違反道路交通管理事件通知單（下稱本件舉
    發通知單）上則載「酒後駕車經現場等候逾15分鐘後，經予
    漱口後酒測器測得酒測值0.82MG/L」】之違規行為，為警當
    場製單舉發。受處分人未於99年5 月14日應到案日期前到案
    提出申訴，原處分機關乃於99年7 月29日，依道路交通管理
    處罰條例第35條第1 項第1 款、第24條第1 項第2 款（裁決
    書漏載「第1 項第2 款」，應予補充）及違反道路交通管理
    事件統一裁罰基準表之規定，以北監自裁字第裁40-C000000
    00號違反道路交通管理事件裁決書（下稱本件裁決書）裁處
    受處分人吊扣駕駛執照12個月，施以道安講習之處分，罰鍰
    經臺灣板橋地方法院刑事簡易判決99年度交簡字第2488號處
    罰金55,000元，如易服勞役，以新臺幣1,000 元折算1 日，
    罰鍰無須繳納等情。
三、異議意旨略以：受處分人係擔任司機一職，如營業用大貨車
    駕照被扣押1 年，將無法繼續工作，家庭將沒有收入，而影
    響家庭和諧與生活，乃懇請扣押其他駕照等語。
四、經查：
（一）按本件酒後駕車只有一個交通違規行為，而且有關其處罰
      效果之罰鍰、吊扣駕駛執照與施以道路交通安全講習等，
      與該交通違規行為是否存在均無從分離。法院審理時應先
      確定受處分人是否真有交通違規之事實，再決定原處分機
      關所適用之法律有無錯誤。從而，受處分人於聲明異議狀
      雖僅記載就吊扣駕駛執照部分聲明異議，其餘部分並未提
      及，惟該罰鍰及施以道路交通安全講習部分與其交通違規
      行為是否存在既無從分離，法院自應予以審理。否則，如
      法院審理結果，認其交通違規行為不存在，則僅能將原處
      分關於吊扣駕駛執照部分予以撤銷改判，其餘部分因認未
      經聲明異議而確定，致生無交通違規行為，而遭處罰鍰及
      施以道路交通安全講習之不合理現象（臺灣高等法院暨所
      屬法院98年法律座談會刑事類提案第23號研討結果參照）
      。據上，本件就受處分人聲明異議狀所未提及之罰鍰及施
      以道路交通安全講習行政處罰部分，本院自應併予審理，
      合先敘明。
（二）受處分人石育明有於上述時、地之酒後駕車行為，並其酒
      精濃度超過規定標準而達呼氣酒精濃度每公升0.82毫克乙
      節，受處分人於聲明異議狀中並未加以爭執，復有上揭本
      件舉發通知單、裁決書各1 份在卷可稽；而受處分人同時
      涉犯刑法第185 條之3 公共危險罪，業經警方移送臺灣板
      橋地方法院檢察署檢察官偵查後，以99年度速偵字第2829
      號聲請簡易判決處刑書聲請簡易判決處刑，並由本院於99
      年5 月18日以99年度交簡字第2488號刑事簡易判決判處罰
      金55,000元並確定等情，此有上開聲請簡易判決處刑書、
      本院刑事簡易判決、臺灣高等法院被告前案紀錄表各1 份
      在卷可證，是受處分人有本件酒駕交通違規情事，應堪認
      定。
（三）就罰鍰部分：
    1.按「一行為同時觸犯刑事法律及違反行政法上義務規定者
      ，依刑事法律處罰之。但其行為應處以其他種類行政罰或
      得沒入之物而未經法院宣告沒收者，亦得裁處之。前項行
      為如經不起訴處分或為無罪、免訴、不受理、不付審理之
      裁判確定者，得依違反行政法上義務規定裁處之」，94年
      2 月5 日公布，95年2 月5 日施行之行政罰法第26條定有
      明文。此即所謂「一事不二罰」原則，考其立法理由在於
      ，一行為同時觸犯刑事法律及違反行政法上義務規定時，
      由於刑罰與行政罰同屬對不法行為之制裁，而刑罰之懲罰
      作用較強，故在處罰目的相同且處罰方式相同時，若依刑
      事法律處罰，即足資警惕時，實無一事二罰再處行政罰之
      必要；且刑事法律處罰，由法院依法定程序為之，較符合
      正當法律秩序，應予優先適用。故同時觸犯刑事法律及違
      反行政法上義務規定之行為，行政機關得否科以與刑罰相
      類之行政處罰，端視該行為之刑事訴追或審判程序終局結
      果而定。至於罰鍰以外之沒入或其他種類行政罰，因兼具
      維護公共秩序之作用，為達行政目的，行政機關仍得併予
      裁處。又所謂「其他種類行政罰」，係指違反行政法上之
      義務應受「裁罰性」之「不利處分」，依行政罰法第2 條
      規定，應包括限制或禁止行為之吊扣證照處分及警告性之
      講習處分在內。是汽車駕駛人酒醉駕車行為，經測試檢定
      酒精濃度超過規定標準之行為，如同時涉犯刑法第185 條
      之3 之公共危險罪嫌，依上開行政罰法第26條第1 項規定
      ，道路交通主管處罰機關除得依該條項但書規定處以「其
      他種類行政罰」外，應由管轄之地方法院檢察署及各級法
      院依刑事案件程序處理，非有行政罰法第26條第2 項所規
      定之經不起訴處分或為無罪、免訴、不受理、不付審理之
      裁判確定等事由，即不得再依道路交通管理處罰條例第35
      條第1 項第1 款規定裁處行為人罰鍰之行政罰。
    2.然按95年7 月1 日修正施行之道路交通管理處罰條例第35
      條第8 項規定：「前項汽車駕駛人，經裁判確定處以罰金
      低於本條例第92條第3 項（交通管理處罰條例於100 年2
      月15日修正施行之第35條第8 項條文已修正為本條例第92
      條第4 項，附此指明）所訂最低罰鍰基準規定者，應依本
      條例裁決繳納不足最低罰鍰之部分。」，對照行政罰法第
      26條關於一事不二罰之規定，顯見上開處罰條例規定之立
      目的係考量適用行政罰法第26條後，在酒後駕車違規應受
      刑事處罰者，避免刑罰處罰額度低於行政罰之流弊。再按
      中央法規標準法第16條規定：「法規對其他法規所規定之
      同一事項而為特別之規定者，應優先適用之。其他法規修
      正後，仍應優先適用。」，又道路交通管理處罰條例第2
      條規定：「道路交通管理、處罰，依本條例規定；本條例
      未規定者，依其他法律規定。」，行政罰法第1 條則規定
      ：「違反行政法上義務而受罰鍰、沒入或其他種類行政罰
      之處罰時，適用本法。但其他法律有特別規定者，從其規
      定。」，故道路交通管理處罰條例基於特別法之地位，應
      優於普通法行政罰法之適用。是以，違反道路交通管理處
      罰條例之酒後駕車行為人，如其因同一行為所受之罰金刑
      事處罰低於主管機關依該條例第92條第3 項（即交通管理
      處罰條例於96年11月1 日修正施行後之第92條第4 項）所
      定之最低罰鍰基準規定（指道路交通管理事件統一裁罰基
      準表）時，主管機關仍得裁處該行為人不足部分之罰鍰。
    3.查本件受處分人上述酒醉駕車之同一行為，業經檢察官聲
      請簡易判決處刑，並經本院刑事簡易判決判處罰金55,000
      元且確定在案，業如前述，又受處分人既已逾越99年5 月
      14日應到案期限60日以上之99年7 月29日始至原處分機關
      接受裁決，有本院電話聯絡紀錄1 份在卷可究，揆諸前揭
      規定及說明，受處分人依違反道路交通管理事件統一裁罰
      基準表規定之裁罰基準，本應裁處57,000元，則此有裁罰
      未足之處甚明，應再依道路交通管理處罰條例第35條第8
      項規定，裁處受處分人罰鍰2,000元（57,000元-55,000元
      =2,000元），始屬適法，惟原處分機關如上述認已無須裁
      處罰鍰，顯有違誤。
（四）就吊扣駕駛執照部分：
  １、按「汽車駕駛人，因違反本條例及道路交通安全規則之規
      定，受吊銷駕駛執照處分時，吊銷其持有各級車類之駕駛
      執照」94年12月14日修正公布並於95年3 月1 日施行之道
      路交通管理處罰條例第68條定有明文。查其修正過程與修
      正條文，立法委員認為原條文「汽車駕駛人，因違反本條
      例及道路交通安全規則之規定，受吊扣或吊銷駕駛執照處
      分時，受吊扣或吊銷其持有各級車類之駕駛執照」之規定
      ，將違法或違規駕駛人所持有各級車類之駕駛執照一併吊
      扣或吊銷，失之過酷，對於人民工作與生活影響過鉅，有
      違比例原則，經與交通部協商後，乃將其中「受吊扣處分
      者，吊扣其持有各級車類之駕駛執照」部分之規定刪除。
      是駕駛人違反道路交通管理處罰條例第35條第1 項第1 款
      之規定而受吊扣駕駛執照處分時，依修正後同法第68條規
      定並參照其修正意旨，應僅得吊扣違規或違法當時駕駛車
      類之駕駛執照（臺灣高等法院暨所屬法院97年法律座談會
      刑事類提案第40號參照），又觀諸本件原處分機關裁決後
      ，99年5 月5 日修正增訂，同年9 月1 日施行之道路交通
      管理處罰條例第68條第2 項「領有汽車駕駛執照之汽車駕
      駛人，除駕駛聯結車、大客車、大貨車外之非其駕駛照種
      類之車輛，違反本條例及道路交通安全規則之規定，應受
      吊扣駕駛執照情形，無因而肇事致人受傷或重傷者，計違
      規點數5 點，但1 年內違規點數共達6 點以上或再次應受
      吊扣駕駛執照情形者，併依原違反本條例應受吊扣駕駛執
      照處分規定，吊扣其駕駛執照」，其修正理由即係「鑒於
      本條例前已修正刪除受吊扣駕駛執照處分，吊扣各級駕駛
      執照之規定，為利明確汽車駕駛人駕駛非其駕駛執照種類
      之車輛，違反應受吊扣駕駛執照之處分處理，並在兼顧本
      條例立法意旨下，增訂第2 項得緩即予吊扣而採計違規點
      數及駕駛人仍無改正仍再犯違規之應併原吊扣處罰之規定
      」，益徵汽車駕駛人違規駕駛而受吊扣駕駛執照處分時，
      僅得吊扣違規當時所駕駛車輛之駕駛執照，不得再擴大適
      用而吊扣其持有之各級車類之駕駛執照，至為顯明。職是
      ，本件受處分人既領有大貨車普通駕駛執照，有證號查詢
      汽車駕駛人資料1 份附卷可參，依道路交通安全規則第61
      條第1 項第3 款規定，受處分人本得駕駛小型車，則其本
      件駕駛自用一般小客貨車違反交通法令，既經查證屬實，
      依上說明，應為限制其駕駛小型車之權利。
    2.原處分機關就裁處吊扣駕駛執照12個月部分，據上說明，
      應指吊扣小型車駕駛執照而言，惟原裁決書處罰主文欄僅
      記載「吊扣駕駛執照」，未記明應受吊扣之駕駛執照名稱
      、號碼，與違反道路交通管理事件統一裁罰基準及處理細
      則第43條第2 項第3 款規定「三、吊扣汽車牌照、駕駛執
      照或執業登記證處分，應記明應受吊扣之汽車牌照、駕駛
      執照或執業登記證名稱、號碼及吊扣期間。」未符，亦有
      違行政程序法第5 條規定「行政行為之內容應明確」之「
      明確性原則」，然該瑕疵尚未達行政程序法第111 條第7
      款之重大明顯瑕疵，亦非行政程序法第114 條所定得補正
      情形之一，應屬得撤銷之行政處分，自難認為適法允當。
五、綜上所述，受處分人有酒後駕車之違規事實，已臻明確，原
    處分機關依道路交通管理處罰條例第35條第1 項第1 款及第
    24條第1 項第2 款規定，基於為達維護公共秩序作用之行政
    目的，併為裁處吊扣駕駛執照及施以道路交通安全講習之罰
    鍰以外之其他種類行政罰，固非無見，然系爭裁決書既有就
    受處分人之酒後駕車行為，有未依上開規定裁處不足額罰鍰
    之不適法，並就吊扣駕駛執照部分，亦有如上主文記載之瑕
    疵，自應由本院撤銷原處分，另為依法裁處如主文第2 項所
    示，以資適法。
據上論斷，應依道路交通事件處理辦法第19條前段，裁定如主文
。
中    華    民    國    100    年    4    月    27    日
                        交通法庭  法  官  方鴻愷
以上正本證明與原本無異。
如不服本裁定，應於送達後5 日內向本院提出抗告狀。
                                  書記官  江怡萱
中    華    民    國   100    年    4     月    28    日